【裁判字號】    98,訴,368
【裁判日期】    990331
【裁判案由】    確認買賣關係不存在等
【裁判全文】
臺灣宜蘭地方法院民事判決               98年度訴字第368號
原      告    華南商業銀行股份有限公司
法定代理人    甲○○
訴訟代理人    侯水深律師
被      告    乙○○
兼訴訟代理人  丙○○
被      告    丁○○
訴訟代理人    周建才律師
上列當事人間確認買賣關係不存在等事件，本院於中華民國99年
3月11日言詞辯論終結，判決如下：
    主    文
原告之訴及假執行之聲請均駁回。
訴訟費用由原告負擔。
    事實及理由
壹、原告主張：
一、訴外人威亞有限公司（以下簡稱：威亞公司）邀同被告丙○○等人為連帶保證人向原告借款，嗣威亞公司財務困難，自
    民國96 年7月16日起即未能依約償還本息，經原告起訴請求
    ，經臺灣士林地方法院96年度重訴字第366 號判決判處威亞
    公司與被告丙○○等人應連帶給付原告新臺幣（下同）1,00
    0 萬元本金及利息、違約金確定。經原告就威亞公司財產向
    法院聲請強制執行，僅受償1,879 元，是主債務人威亞公司
    之資產，顯然不足清償其對原告所負之債務。又被告丙○○
    於96年11月23日將附表所示土地所有權移轉登記予被告乙○○之前，其所有之責任財產計有22筆土地持分及投資488 萬
    元，然該22筆土地，除附表所示3筆土地外，其餘19 筆經土
    地重劃結果，合併成4筆（珍珠段29-9、29-10、29-11、29-
    12地號重劃為健康段0150地號；珍珠段18-1、18-2、29-3、
    29-4、29-6、29-7、29-8、32-1、32-2、32-3地號重劃為健
    康段0178地號；珍珠段18地號重劃為健康段0180地號；珍珠
    段29、32 地號重劃為健康段0181地號；珍珠段29-5、29-13
    地號土地屬畸零地，以1萬多元為補償）。重劃後之4筆土地
    ，其中被告丙○○所有之健康段 0150、0178地號2筆土地持
    分，經法院執行拍賣結果，僅得 1,261,000元，依此推論，
    被告丙○○所有鄰近之健康段0180、0181地號土地持分，其
    價值至多僅為相當。而附表所示3 筆土地，並非位於重劃區
    內，土地公告現值遠低於重劃後之上開土地，價值更顯低廉
    ，應堪認被告丙○○所有之責任財產已不能滿足原告前揭債
    權。被告丙○○所有之責任財產無法滿足原告之債權，竟仍
    將附表所示之土地與被告乙○○成立信託契約，並以信託為
    登記原因辦理所有權移轉登記，已損及原告債權。被告乙○○為被告丙○○之母親，明知被告丙○○為威亞公司之員工
    ，並擔任威亞公司向原告借款之連帶保證人，不僅知悉威亞
    公司之資產已不足清償原告之債權，更明知被告丙○○之責
    任財產亦不能滿足原告之債權，竟將其受託如附表所示土地
    ，於 98年2月24日以買賣為登記原因，將所有權移轉登記予
    被告丁○○，意圖脫免強制執行，先予敘明。
二、先位之訴部分：被告乙○○與丁○○間所為之買賣契約暨所
    有權移轉，係基於通謀虛偽意思表示，以脫免如附表所示土
    地於被告丙○○、乙○○間所為之信託債權行為暨所有權移
    轉登記之物權行為經原告訴請撤銷後，遭聲請強制執行，乃
    形式上將如附表所示土地以買賣名義使被告丁○○取得所有
    權，惟被告乙○○與丁○○間並無訂立買賣契約及所有權移
    轉契約之真意，依民法第87 條第1項前段規定，該買賣契約
    及所有權移轉契約自屬無效。又該以買賣為原因之所有權移
    轉登記行為，係被告乙○○基於損害原告債權之目的，規避
    如附表所示土地於其與被告丙○○間所為之信託行為暨所有
    權移轉登記行為經原告訴請撤銷後，遭強制執行，而與被告
    丁○○簽訂買賣契約，並為所有權移轉登記，即使渠等確有
    移轉所有權之真意，然被告之行為，依最高法院80年台上字
    第1412號判決意旨，顯違反善良風俗，依民法第72條之規定
    亦為無效，是請求確認被告乙○○與丁○○間如附表所示土
    地所為之買賣契約暨所有權移轉均不存在。另被告丙○○為
    威亞公司向原告借款之連帶保證人，且其所有之責任財產已
    不能滿足原告之債權，竟仍與被告乙○○訂立信託契約，將
    附表所示土地所有權以信託為原因，移轉登記予被告乙○○
    ，顯已使被告丙○○之責任財產減少，致有害於原告之權利
    ，爰依信託法第6條第1項規定，訴請撤銷被告丙○○與乙○○間就附表所示土地所為之信託行為及所有權移轉登記行為
    。綜上，被告乙○○與丁○○間所為之買賣契約暨所有權移
    轉關係既屬無效而不存在，且被告丙○○與乙○○間之信託
    債權行為及所有權移轉登記物權行為，復經撤銷，則被告乙○○自得本於民法第767 條規定，請求被告丁○○塗銷登記
    ，回復所有權人為被告乙○○之登記；而被告丙○○復得依
    民法第767 條規定，請求被告乙○○塗銷所有權登記，回復
    所有權人為被告丙○○之登記。依此，原告本於債權人地位
    ，依民法第242條、第767條規定，代位被告乙○○請求被告
    丁○○將附表所示土地所有權移轉登記予以塗銷，回復為被
    告乙○○所有；並代位被告丙○○請求被告乙○○塗銷附表
    所示土地所有權移轉登記，回復所有權人為被告丙○○之登
    記等語。並聲明：（一）確認被告乙○○、丁○○就如附表
    所示土地所為之買賣契約暨所有權移轉契約關係不存在。（
    二）被告丁○○應將如附表所示之土地，於98 年2月24日經
    宜蘭縣宜蘭地政事務所以買賣為登記原因所為之所有權移轉
    登記予以塗銷。（三）被告丙○○、乙○○就如附表所示土
    地所為之信託債權行為暨所有權移轉登記之物權行為應予撤
    銷。（四）被告乙○○應將如附表所示土地，於96年11月23
    日經宜蘭縣宜蘭地政事務所以信託為登記原因所為之所有權
    移轉登記予以塗銷。
三、備位之訴部分：被告丙○○與乙○○訂立信託契約，將附表
    所示土地所有權以信託為原因，移轉登記予被告乙○○，已
    使被告丙○○之責任財產減少，有害於原告之權利，爰依信
    託法第6條第1項規定，訴請撤銷被告丙○○與乙○○間就如
    附表所示土地所為之信託債權行為與所有權移轉登記物權行
    為。又債權人依第1項或第2項規定聲請法院撤銷時，得並聲
    請命受益人或轉得人回復原狀，民法第244條第4項定有明文
    。信託法第6條第1項乃民法第244 條之特別規定，除有特別
    規定外，民法有關債權人撤銷詐害行為之規定，亦可適用於
    撤銷信託行為，是即使認為被告乙○○與丁○○間之買賣契
    約為真，惟被告丙○○與乙○○為母子關係，渠等行為時明
    知被告丙○○為威亞公司向原告借款之連帶保證人，並知悉
    主債務人威亞公司之資產已不足清償原告之債權，而被告丙○○之責任財產，縱加計如附表所示土地，仍不能滿足原告
    之債權，是被告乙○○、丁○○間之買賣契約暨所有權移轉
    契約自為前開撤銷效力所及，原告基於債權人地位，自得依
    民法第244條第4項規定聲請法院命轉得人即被告丁○○回復
    原狀。綜上，被告乙○○與丁○○間所為之買賣契約及所有
    權移轉契約均為撤銷效力所及，原告得依民法第244條第4項
    規定，請求被告丁○○塗銷登記，回復所有權人為被告乙○○；又被告丙○○與乙○○間之信託債權行為及移轉登記物
    權行為，既經撤銷，被告丙○○得依民法第767 條規定，請
    求被告乙○○塗銷所有權登記，回復所有權人為被告丙○○
    ，故原告本於被告丙○○之債權人地位，為保全債權，爰依
    民法第242條、第767條規定，代位被告丙○○請求被告乙○○塗銷系爭土地所有權移轉登記，回復所有權人為被告丙○○之登記等語。並聲明：（一）被告丙○○、乙○○就如附
    表所示土地所為之信託債權行為暨所有權移轉登記物權行為
    應予撤銷。（二）被告丁○○應將如附表所示土地，於98年
    2月24 日經宜蘭縣宜蘭地政事務所以買賣為登記原因所為之
    所有權移轉登記予以塗銷。（三）被告乙○○應將如附表所
    示土地，於96年11月23日經宜蘭縣宜蘭地政事務所以信託為
    登記原因所為之所有權移轉登記予以塗銷。
貳、被告則以：
一、被告丙○○、乙○○以：96年10月25日原告執行假扣押被告
    丙○○位於宜蘭市○○段150、178、180、181地號土地及威
    亞公司董事長陳冠雄之板橋房產，其中180、181地號土地業
    經宜蘭縣政府規劃為商業用地，開發價值極高，非原告所述
    至多與健康段150、178地號土地價值相當，倘上開不動產尚
    未能滿足原告之債權，因何原告未聲請假扣押如附表所示土
    地。又被告丙○○因於外地工作，不便處理土地事宜，乃於
    96年11月23日將如附表所示土地信託登記予乙○○。嗣雪山
    隧道開通後，多家仲介公司詢問，表示願代售土地，斯時被
    告丙○○財務窘迫，乃同意出售如附表所示土地持份，然因
    如附表所示土地有耕地三七五租約，承租人為林宗波，承租
    人有優先承買權，才電詢林宗波是否願意承購，林宗波由其
    女兒丁○○出面表示願意承購，始成立買賣，於此之前，被
    告丙○○根本不知承租人為何，何來原告所述係與第三人通
    謀訂立虛偽之買賣契約等語，資為抗辯。並聲明：（一）原
    告之訴駁回。（二）如受不利判決，願供擔保，請准宣告免
    為假執行。
二、被告丁○○以：
（一）被告丁○○之父林宗波依耕地三七五減租條例承租如附表
      所示土地，被告乙○○為如附表所示土地之所有人即出租
      人之一。被告丙○○、乙○○約於98年初，有意出賣如附
      表所示土地，遂依耕地三七五減租條例第15條優先承受之
      規定通知林宗波，林宗波即指示被告丁○○向被告乙○○
      購買如附表所示土地。被告丁○○欲買受如附表所示土地
      ，檢視土地登記謄本，確認被告乙○○確登記為土地之所
      有人，應有部份均為66/900，且無其他不得辦理所有權移
      轉登記之情事，被告丁○○即於98年1月9日與被告丙○○
      、乙○○簽訂買賣契約，約定價金總計680,000元整，並3
      期給付。被告丁○○依約於98年1月9日給付204,000元、2
      月23日給付204,000元、3月2日給付272,000元，被告乙○○即依約將如附表所示土地所有權移轉登記予被告，並無
      任何疑義，先予敘明。
（二）先位之訴部分：被告丁○○向被告乙○○購買如附表所示
      土地之買賣契約暨所有權移轉行為確屬實際之買賣交易，
      已詳如前述，並無通謀虛偽意思表示之情，原告主張通謀
      虛偽，應詳負舉證責任。被告丁○○購買如附表所示土地
      ，一來可減少林宗波之租金負擔，二則日後若能逐次購買
      如附表所示土地其餘應有部份，即毋庸再繳納租金予他人
      ，並非出於侵害原告債權之目的，與善良風俗無違。且被
      告丁○○依如附表所示土地登記名義之外觀，善意信賴被
      告乙○○為土地所有權人而購買土地，姑且不論被告丙○○、乙○○間之信託契約暨所有權移轉契約是否得以撤銷
      、塗銷，或有無效事由，依民法第759 條之1第2項、土地
      法第43條、最高法院41 年度台上字第323號判例，被告丁○○善意取得如附表所示土地所有權，應受法律之保護，
      他人即無從主張無效而予以塗銷登記之理，原告自亦無代
      位請求被告丁○○回復如附表所示土地所有權移轉登記之
      理等語，資為抗辯。並為如主文所示之聲明。
（三）備位之訴部分：原告主張依民法第244條第4項請求被告丁○○回復原狀，然其成立要件仍應以轉得人於轉得時知有
      撤銷原因。惟被告丁○○於買受如附表所示土地時，並不
      知有撤銷之原因，被告丁○○應受土地法第43條之保護。
      況原告並未就被告丁○○於轉得如附表所示土地時知有撤
      銷原因等情，詳負舉證之責，自不可採等語，資為抗辯。
      並為如主文所示之聲明。
參、兩造不爭執之事實：
一、被告丙○○、被告乙○○係母子關係。
二、被告丁○○與訴外人林宗波係父女關係。
三、如附表所示地號土地有耕地三七五租約，訴外人林宗波為承
    租人。
四、如附表所示土地原為被告丙○○所有，其於96年11月23日將
    該土地所有權信託登記至被告乙○○名下。
五、嗣於98年2月24 日，被告丙○○、乙○○將如附表所示土地
    所有權以買賣名義移轉登記至被告丁○○名下。
    以上事實有戶籍謄本、宜蘭縣宜蘭市私有耕地租約書、宜蘭
    縣宜蘭地政事務所99年1月27日宜地一21字第0990000879 號
    函檢附之土地登記申請書件、土地登記謄本及異動索引等書
    證在卷可資佐證，且為兩造所不爭執，堪認為真。
肆、得心證之理由：
一、先位之訴部分，其主要爭點在於：被告丙○○、乙○○與被
    告丁○○間之買賣契約及所有權移轉行為是否因通謀虛偽意
    思表示或違反公序良俗而無效？茲說明本院見解如下：
（一）按當事人主張有利於己之事實，應就該事實負舉證責任，
      民事訴訟法第277 條前段定有明文。查本件原告主張：被
      告丙○○、乙○○與被告丁○○間之買賣契約及所有權移
      轉行為係屬通謀虛偽意思表示，應屬無效云云，此為被告
      所否認，是應由原告就此事實負舉證責任。就此，原告雖
      主張：係被告丙○○主動聯繫被告丁○○之父親詢問是否
      購買如附表所示土地，再由被告丁○○之父親指示被告丁○○購買該土地，而被告丁○○之父親承租該土地多年，
      不可能不知道被告丙○○、乙○○間之關係云云，然被告
      丙○○辯稱：伊沒有見過被告丁○○之父親，租地是上兩
      代的事，收租也都是由親戚處理等語；被告丁○○亦稱：
      購買土地時根本不知道被告丙○○有負債，怎可以將買賣
      價金交付給被告丙○○即推論買賣係為幫助被告丙○○規
      避債務等語，原告之主張仍未能使本院形成可信之心證，
      除此之外，原告即未有何舉證作為，是此部分事實尚難證
      明，原告主張應不可採。
（二）原告雖再主張：被告丙○○、乙○○係為規避債務始出賣
      如附表所示土地予被告丁○○，依民法第72條規定，買賣
      亦屬無效云云，並舉最高法院80年台上字第1412號民事判
      決相佐。然最高法院80年台上字第1412號民事判決要旨係
      謂：「所謂脫法行為係指當事人為迴避強行法規之適用，
      以迂迴方法達成該強行法規所禁止之相同效果之行為，債
      務人為規避債權人對其所有不動產為強制執行，與第三人
      通謀訂立虛偽之買賣契約，將該不動產所有權移轉登記於
      該第三人者，既非以規避強行法規之適用為目的，與脫法
      行為自屬有間。惟此行為以侵害債權人之債權為目的，與
      善良風俗不能謂無違背，依民法第72條規定，亦屬無效。
      」姑不論該民事判決要旨內容之當否，其仍係以「債務人
      為規避債權人對其所有不動產為強制執行，與第三人通謀
      訂立虛偽之買賣契約」為前提，現原告尚未能舉證證明被
      告乙○○、丙○○與丁○○間之買賣係屬通謀虛偽，自難
      謂有上開最高法院判決見解之適用，是原告此部分主張亦
      無可採。
二、備位之訴部分，其主要爭點在於：被告丁○○是否知悉被告
    丙○○、乙○○間之信託行為有信託法第6 條之得撤銷原因
    ？茲說明本院見解如下：
    按信託法第6條乃民法第244條之特別規定，除有特別規定外
    ，民法有關債權人撤銷詐害行為之規定，亦可適用於撤銷信
    託行為。次按，債權人依民法第244條第1項或第2 項之規定
    聲請法院撤銷時，得並聲請命受益人或轉得人回復原狀，但
    轉得人於轉得時不知有撤銷原因者，不在此限，民法第 244
    條第4 項定有明文，是如轉得人於轉得時不知有撤銷之原因
    ，則應依物權法上善意受讓之規定，取得權利，不得令其回
    復原狀，方足以維護交易安全並兼顧善意轉得人之利益。查
    原告主張：被告丙○○、乙○○間之信託行為應得依信託法
    第6 條規定撤銷之，並得依民法第244條第4項規定訴請被告
    丁○○回復原狀，惟原告並未舉證證明被告丁○○知悉被告
    丙○○負有債務，亦未舉證證明被告丁○○知悉被告丙○○
    、乙○○間有信託行為，是與民法第244條第4項得聲請命轉
    得人回復原狀之規定不合，其主張應屬無據。
三、原告於先位之訴部分未能舉證證明被告乙○○、丁○○間之
    買賣係屬通謀虛偽意思表示，於備位之訴部分亦未能舉證證
    明被告丁○○知悉被告丙○○、乙○○間有信託法第6 條之
    情事存在，則即便被告丙○○、乙○○間之信託行為確有得
    撤銷事由，亦無解於被告丁○○係屬善意第三人之事實，是
    原告訴請將如附表所示土地回復登記至被告丙○○名下，應
    無理由。
伍、綜上所述，原告先、備位之訴之主張均無理由，其訴應予駁
    回。
陸、本件事證已臻明確，兩造其餘攻擊、防禦方法，核與判決結
    果不生影響，爰不逐一論列，附此敘明。
柒、訴訟費用負擔之依據：民事訴訟法第78條。
中    華    民    國    99     年    3    月    31    日
                  臺灣宜蘭地方法院民事庭
                          法  官  楊坤樵
正本與原本無異。
如不服本判決，應於判決送達後20日內提出上訴狀（須附繕本）
。
中    華    民    國    99    年    4     月    2     日
                          書記官  林慶生
附表
┌──┬────┬───┬──┬────┬────┐
│編號│土地坐落│地號  │地目│面積    │權利範圍│
│    │        │      │    │        │        │
├──┼────┼───┼──┼────┼────┤
│1   │宜蘭市珍│904   │田  │1,000平 │900分之 │
│    │珠段    │      │    │方公尺  │66      │
├──┼────┼───┼──┼────┼────┤
│2   │宜蘭市珍│905   │田  │1,000平 │900分之 │
│    │珠段    │      │    │方公尺  │66      │
├──┼────┼───┼──┼────┼────┤
│3   │宜蘭市珍│906   │田  │1,000平 │900分之 │
│    │珠段    │      │    │方公尺  │66      │
└──┴────┴───┴──┴────┴────┘

司法院資訊處製作；財團法人民間司法改革基金會備份。
